【裁判字號】    94,重上,491
【裁判日期】    950607
【裁判案由】    分配表異議之訴
【裁判全文】
臺灣高等法院民事判決                 94年度重上字第491號
上  訴  人  九達貿易股份有限公司
                        樓
法定代理人  丙○○
                        樓
訴訟代理人  金學坪律師
            王令冠律師
被上訴人    乙○○
訴訟代理人  李璧合律師
上列當事人間請求分配表異議之訴事件，上訴人對於中華民國94
年8月8日臺灣士林地方法院94年度重訴字第 107號第一審判決提
起上訴，本院於95年5月24日言詞辯論終結，判決如下：
    主  文
上訴駁回。
第二審訴訟費用由上訴人負擔。
    事實及理由
一、上訴人起訴主張：坐落台北縣汐止市○○○○段383 -132地
    號（分割自383- 4地號土地，下稱系爭土地）原為伊所有，
    於85年11月18日設定債權額為1, 200萬元之抵押權與被上訴
    人，存續期間自85年10月14日至86年 4月14日，嗣經被上訴
    人以債務屆期未清償為由，向台灣士林地方法院聲請拍賣抵
    押物經准許在案，並以88年度拍字第1639號裁定聲請就系爭
    土地之徵收補償費予以執行，經該院以93年度執字第 16025
    號作成分配表，將被上訴人以債權額1,200萬列入分配 。惟
    查：(一)系爭土地原為伊所有，於85年10月14日，因訴外人
    丁○○向被上訴人借貸600萬元 ，由伊與丁○○為共同發票
    人簽發面額1200萬元之本票交付被上訴人收執，並提供系爭
    土地為擔保設定債權額為1200萬元之抵押權，因該本票明載
    ：「九達貿易股份有限公司辦妥負責人變更後向銀行貸款後
    即應還清借款，否則持票人可自行填寫日期提出告訴，發票
    人絕無異議」，故該抵押權所擔保之債權清償期，乃屬附有
    停止條件之法律行為，伊既未辦妥負責人變更並向銀行貸款
    ，被上訴人尚不得逕以系爭本票為借貸證據持以聲請拍賣抵
    押物。(二)系爭抵押權之實際貸借人為連帶保證人丁○○，
    其借貸金額僅為600萬元 ，非1200萬元，且該項債務業經丁
    ○○於85年12月24日代為清償，債權已消滅。(三)系爭本票
    非伊所簽，且兩造間未於抵押權存續期間成立消費借貸關係
    ，兩造間之抵押權設定契約顯係通謀虛偽意思表示，應屬無
    效。(四)上訴人公司於82年6月8日已遭撤銷登記，被上訴人
    設定抵押權日期，已在上訴人公司撤銷登記之後，應屬無效
    之法律行為。爰依強制執行法第41條第 3項提起本訴，並聲
    明：( 一)確認被上訴人對於上訴人設立之抵押權1,200萬元
    所擔保之債權不存在。(二)被上訴人與上訴人應將前項抵押
    權以台北縣汐止地政事務所86年汐他電子字第016757號收件
    所設定之債權額1,200萬元登記予以塗銷 。(三)原審93年度
    執字第 16025號拍賣抵押物強制執行事件，拍賣上訴人所有
    坐落台北縣汐止市○○○段保長坑小段383-13 2地號土地之
    價金（徵收補償費），被上訴人受分配之1,200萬元應減為0
    元，並將上開受分配之金額交還上訴人。
二、被上訴人則以：(一)系爭土地之徵收補償費，除被上訴人為
    第一順位抵押權人外，尚有第二順位抵押權李泔峰參加分配
    ，縱使被上訴人之抵押權不存在而塗銷，第二順位抵押權李
    泔峰仍優先受償，而系爭土地之徵收補償費為14,235,752元
    ，扣除執行費、稅款、李泔峰之本金、利息，尚不足
    599,953元 ，上訴人仍無法取得任何款項，故上訴人提起本
    件訴訟顯無實益，在程序上應無確認利益。(二)系爭抵押權
    為一般抵押權，並非最高限額抵押權，且兩造間確有借貸關
    係及抵押權設定，並非被上訴人與訴外人丁○○通謀虛偽意
    思表示。(三)上訴人雖經撤銷登記，但未清算完結，法人格
    仍存在，兩造間之借貸、簽發本票及抵押權設定等法律行為
    仍然有效。(四)上訴人簽發之本票票面金額為1,200萬元 ，
    並非600萬元，足見兩造間借貸金額為1,200萬元。(五)上訴
    人主張債務已經全部清償，前後矛盾，與事實不符。(六)上
    訴人主張本票所載文字乃擔保債權何時清償之附停止條件云
    云，係扭曲當事人的本義，且上訴人故意以不正當行為阻其
    條件之成就，視為停止條件已成就，上訴人仍有還款的義務
    等語置辯。並聲明：上訴人之訴駁回。
三、兩造不爭執點：
    系爭土地原為上訴人所有， 經設定抵押權1,200萬元與被上
    訴人。由訴外人丁○○向被上訴人借款， 並簽發面額1,200
    萬元本票交付被上訴人。嗣被上訴人就系爭土地聲請拍賣抵
    押物裁定經准許，並以88年度拍字第1639號裁定聲請就系爭
    土地之徵收補償費執行，經原審以93年度執字第 16025號作
    成分配表，將被上訴人以債權額1,200萬列入分配之事實 ，
    為兩造所不爭執，並有本票、本院88年度拍字第1639號民事
    裁定、抵押權設定契約書（原審卷第14頁至18頁），原審93
    年度執字第16025號執行卷證可稽，自可信為真實。
四、茲就兩造爭執點分述如下：
(一)、上訴人提起本件確認之訴有無確認利益：
    被上訴人辯稱系爭土地之徵收補償費，除被上訴人為第一順
    位抵押權人外，尚有第二順位抵押權李泔峰參加分配，縱使
    被上訴人之抵押權不存在而塗銷，第二順位抵押權李泔峰仍
    優先受償，而系爭土地之徵收補償費，扣除執行費、稅款、
    李泔峰之本金、利息，尚不足599,953元 ，上訴人仍無法取
    得任何款項，故上訴人提起本件訴訟顯無實益云云。惟查系
    爭土地之徵收補償費，於清償執行費、稅款、第二順位抵押
    權人李泔峰之本息，即使未能取得任何款項，然上訴人所欠
    前揭稅款、李泔峰等債務已告消滅，於上訴人而言，非無實
    益，故被上訴人辯稱上訴人所提起之本件確認之訴，欠缺確
    認利益，非可採信。
(二)、兩造間所為之借貸及抵押權設定，是否為被上訴人與訴外
    人丁○○之通謀意思表示：
    被上訴人辯稱上訴人經全體股東同意，將公司讓渡訴外人丁
    ○○經營，丁○○當然有權簽發本票，並提供上訴人所有之
    系爭土地作擔保向被上訴人借貸等情，業據提出上訴人所出
    具之「公司讓渡及股東讓渡同意書」（見本院卷58頁）為證
    ，證人丁○○於本院應訊時雖否認伊曾交付該同意書予被上
    訴人 (見本院卷第九十五頁），惟查上訴人於九十四年九月
    九日之上訴人理由狀自承：「上訴人公司於82年6月8日業經
    依法撤銷登記在案，惟未經清算，故上訴人公司全體股東於
    85年間，授權法定代理人丙○○將上訴人公司全數讓渡予丁
    ○○．．．丁○○因想承接上訴人公司需款孔急，遂於85年
    9月間 ，將上訴人公司大、小章，授權書等公司文件及土地
    所有權狀等資料交付予被上訴人．．．」等語，顯見證人丁
    ○○所稱伊未曾交付上開同意書予被上訴人云云，非可採信
    。又被上訴人主張上訴人於85年 9月間曾提供系爭土地同意
    訴外人丁○○辦理抵押權設定及收款暨一切有關事宜，業據
    被上訴人提出上訴人所不爭執之授權書（見本院卷第99頁）
    為證，上訴人之起訴狀亦自承「…由原告為共同發票人簽發
    本票(面額一千二百萬元)一紙，並提供原告所有之上揭土地
    （即383─132號土地）為擔保設定一千二百萬元之抵押權」
    等語（見本院卷第 8頁），由上可知，上訴人既交付上開讓
    渡同意書及授權書予訴外人丁○○，自可認丁○○實際經營
    上訴人公司，有權處理公司資產及有權代表上訴人公司簽發
    本票向被上訴人借貸。至於丁○○事後是否將借得之款項交
    付上訴人，係屬渠等內部之事務，要與本件借貸契約之存在
    及抵押權之設定無涉。上訴人於原審辯稱兩造間所為之借貸
    及抵押權設定，為被上訴人與訴外人丁○○間之通謀意思表
    示，應屬無效，及於本審中改稱丁○○擅自以上訴人公司名
    義簽發本票及被上訴人未經上訴人之同意，擅自以丁○○交
    付之土地權狀辦理抵押權設定，應屬無效云云，均非可採。
(三)、上訴人經主管機關撤銷登記後，兩造間借貸、簽發本票及
    抵押權設定之法律行為是否有效：
    按公司法第25條規定：「解散之公司，於清算範圍內，視為
    尚未解散。」而公司經主管機關撤銷登記者，亦為公司解散
    之原因。公司解散後，尚須經清算程序，在清算完結前，法
    人之人格於清算之範圍內仍然存續，必待清算完結後，公司
    之人格始歸於消滅，亦有最高法院81年度第2次民事庭會議
    決議可資參照。經查上訴人並未向法院陳報進行清算程序，
    有臺灣臺北地方法院94年7月12日北院錦民科平字第0940004
    487號函在卷可稽（見原審卷第103頁），則上訴人縱使遭撤
    銷登記，在清算完結之前，公司仍繼續存續，法人格並未消
    滅，是以上訴人所為簽發本票及設定抵押權等法律行為，並
    非無效，上訴人辯稱系爭土地所為抵押權之設定，應屬無效
    ，自非可採。
(四)、兩造間有無消費借貸關係？如有，上訴人借貸金額為
      1,200萬元，或600萬元？
      上訴人於原審主張借貸金額為600萬元 ，惟辯稱已清償完
      畢，於本審中改稱丁○○及上訴人均未曾自被上訴人處收
      取分文借款云云。經查：系爭土地所設定債權額為1200萬
      元之抵押權係屬一般抵押權，並非最高限額抵押權，此有
      台北縣汐止地政事務所核發之「他項權利證明書」 (見原
      審卷第98頁）可稽，上訴人起訴狀指稱該抵押權系屬最高
      限額抵押權，與事實不符，非可採信。按一般抵押權與最
      高限額抵押權之性質不同，前者必須先有債權存在，而後
      始得為擔保該債權而設定抵押權，後者則係為擔保現在已
      發生或將來可能發生之債權，提供不動產以為擔保，至設
      定抵押權時，所擔保之債權是否存在，則非所問 (最高法
      院69年度台上字第1743號判決參照）。次按「依一般情形
      而言，借用人既將土地為貸與人設定抵押權，並已登記完
      畢，自可推定貸與人已將貸與之金錢或代替物交付與借用
      人完畢，此乃經驗法則，自不容借用人隨意主張其未受到
      該借貸物之交付」 (最高法院59年台上字第 463號判決參
      照）。經查：上訴人所請求訊問之證人即丁○○之同居人
      甲○○於原審到庭證稱伊介紹訴外人丁○○與被上訴人認
      識，交付金錢時伊雖不在場，但事後雙方均向伊承認已收
      受借貸款項1,200萬元等語（ 見原審卷第63頁），又被上
      訴人借款1200萬元予丁○○ ，其中800萬現款係被上訴人
      向被上訴人之母陳王燕調借，亦經證人陳王燕到庭證明屬
      實，矧查丁○○自承為執業三十餘年之代書，對於簽發本
      票、設定一般抵押權之法律意義及效力，均知之甚稔，渠
      亦自承該本票、抵押權設定契約書等文件均係伊交付予被
      上訴人，設若丁○○未收到借款，或僅向被上訴人借款
      600萬元 ，豈會提供債權金額1200萬元本票及設定1200萬
      元之抵押權予被上訴人，揆諸前開最高法院判決意旨，應
      可認定被上訴人已有1200萬元之金錢之交付。抑有進者，
      上訴人與丁○○自簽發本票及設定抵押權予被上訴人後，
      至被上訴人向法院聲請就系爭土地徵收補償款強制執行時
      ，從未出面主張本票債權及抵押權所擔保之債權不存在，
      被上訴人於八十八年間向法院聲請對上訴人及丁○○就系
      爭本票准予裁定強制執行，並聲請拍賣抵押物，上訴人亦
      未對於法院所為裁定提出抗告，益證兩造間確有1200萬元
      之消費借貸關係存在，上訴人於原審辯稱借貸金額僅為
      600萬元 ，或於本審改稱兩造間無消費借貸關係云云，均
      不可採信。
(五)、本票背面所記載文字，是否清償附停止條件之法律行為：
      查系爭本票背面註記「九達貿易股份有限公司辦妥負責人
      變更後向銀行借貸款即應還清借款，否則持本票人可自行
      填寫日期提出告訴，發票人絕無異議」等文字，上訴人主
      張上開文字係載明清償附停止條件，被上訴人則抗辯上開
      註記係因為訴外人丁○○告知將辦理上訴人公司負責人變
      更及銀行借貸等事宜，預計辦理時間不會超過 6個月，故
      在抵押權設定契約書內記載「權利存續期限自85年10月14
      日起至86年4月14日止6個月」，預定 6個月內應可還清借
      款，塗銷抵押權設定，上訴人為取信於被上訴人，於本票
      背面為前開註記，即若於 6個月期間內已經變更負責人並
      向銀行貸款，則應即馬上還清，不能拖欠，並非表示上訴
      人公司未變更負責人，即無庸償還借款等語。按所謂附停
      止條件的法律行為，係將法律行為效力的發生繫於將來客
      觀不確定的事實成就或不成就，當事人有將法律行為效力
      發生加以限制的意思，並非只要有任何註記，就是附停止
      條件。由上開文字記載觀之，應係用以保障被上訴人，如
      依上訴人主張將之解釋為附停止條件，顯係違背上開約定
      之精神，蓋清償借款乃債務人之義務，如借貸金錢須變更
      負責人才須還錢，顯然不利於被上訴人，上訴人的解釋，
      顯然扭曲當事人的真意。故上訴人主張上開本票背面的註
      記內容，係屬清償附停止條件云云，應無足取。
(六)、上訴人之債務是否清償：
    上訴人主張上開債務，業經連帶保證人丁○○清償，為被上
    訴人所否認，經查：
１、上訴人起訴狀內所提出丁○○銀行存摺影本85年12月24日提
    領現金650萬元之紀錄 ，僅能證明其有提領的事實，並不能
    證明交付給被上訴人，且上訴人於起訴狀內主張實際借款金
    額600萬元，而上開銀行紀錄所提領之金額卻是650萬元，兩
    者金額亦不相符合。況上訴人聲請訊問之證人甲○○亦證稱
    其於上訴人所稱之丁○○在85年12月24日提款現金650萬 清
    償予被上訴人並不在場，亦不知丁○○有無還錢等語（見原
    審卷63頁），均不能證明上訴人有清償之事實。
２、被上訴人前聲請法院為本票裁定時，經原審以88年票字第22
    25號裁定予以准許，本票共同簽發人丁○○提起抗告，其抗
    告內容意旨為「伊每月給付相對人32萬元，已付 1年餘，約
    300餘萬元，85年12月間再清償200萬元」云云（見原審卷34
    頁），核其清償金額、日期與上訴人起訴狀所載均不相符。
３、上訴人嗣於原審93年度執字第 16025號強制執行程序進行中
    所具「聲明異議狀」內表示：「異議人按月償還24萬元，陸
    續償付6個月，已支付144萬元。又於某期日在合作金庫仁愛
    支庫轉帳還款80萬元。另於85年12月24日償付150萬元 ，合
    計已支付374萬元，從而僅欠債權人226萬元。」（見原審卷
    第37、38頁），其主張償還金額及欠款金額與前述抗告狀內
    容亦不相同。
４、上訴人於本件起訴狀內容竟又改稱：「經丁○○提出台灣銀
    行營業部存摺載明85年12月24日提款現金650萬 交付予被上
    訴人。(見上訴人起訴狀第 3頁)云云，核與前揭本票裁定抗
    告狀、強制執行聲明異議狀所稱償還及欠款金額前後不一。
五、綜上，兩造間確有1200萬元之消費借貸關係存在，上訴人主
    張兩造間無借貸關係存在，即使有借貸其事，亦已清償云云
    ，非惟未能提出確切之證據以實其說，且前後所述清償之日
    期、數額亦均不相同，難認其主張為可採，從而，上訴人請
    求確認系爭土地設定之抵押權1,200萬元 所擔保之債權不存
    在，並塗銷系爭抵押權登記，及原審93年度執字第 16025號
    拍賣抵押物強制執行事件，就系爭土地徵收補償費，被上訴
    人受分配之1,200萬元應減為0元，並將上開受分配之金額交
    還上訴人，均無理由，應予駁回。原審為其敗訴之判決，於
    法並無違誤，上訴論旨指摘原判決不當，求予廢棄改判，為
    無理由，應駁回其上訴。
六、兩造其餘主張及所提證據與本院上開論斷無涉或無違，不予
    贅述。
七、據上論結，本件上訴為無理由，依法判決如主文。
中    華    民    國    95    年    6     月    7     日
                  民事第十二庭審判長法  官  張宗權
                                    法  官  陳忠行
                                    法  官  陳永昌
正本係照原本作成。
如不服本判決，應於收受送達後20日內向本院提出上訴書狀，其
未表明上訴理由者，應於提出上訴後20日內向本院補提理由書狀
（均須按他造當事人之人數附繕本）上訴時應提出委任律師或具
有律師資格之人之委任狀；委任有律師資格者，另應附具律師資
格證書及釋明委任人與受任人有民事訴訟法第466條之一第一項
但書或第二項（詳附註）所定關係之釋明文書影本。
中    華    民    國    95    年    6     月    8     日
                                    書記官  劉美垣
附註：
民事訴訟法第四百六十六條之一（第一項、第二項）：
對於第二審判決上訴，上訴人應委任律師為訴訟代理人。但上訴
人或其他法定代理人具有律師資格者，不在此限。
上訴人之配偶、三親等內之血親、二親等內之姻親，或上訴人為
法人、中央或地方機關時，其所屬專任人員具有律師資格並經法
院認為適當者，亦得為第三審訴訟代理人。


司法院資訊處製作；財團法人民間司法改革基金會備份。
